ACORDAO-COMPLETO-2472345

ACÓRDÃO 1049/2021 ATA 15/2021 - PLENÁRIO

VISTOS, relatados e discutidos estes autos do Relatório de Auditoria realizada nas Concorrências Públicas 001, 002 e 005/2019/SML/PVH, tendo como objeto a contratação de empresas especializadas para execução de obras e serviços de engenharia para recapeamento asfáltico, drenagem, pavimentação asfáltica, meio fio e sarjeta em vias urbanas do município de Porto Velho/RO;
	ACORDAM os Ministros do Tribunal de Contas da União, reunidos em Sessão Plenária, ante as razões expostas pelo Relator, em:
	9.1. autorizar o Serviço de Informação de Fiscalização de Obras Públicas (Siob) a reclassificar de IG-P para IGC os seguintes achados de auditoria identificados no Contrato 084/PGM/2019: 
	9.1.1. restrição à competitividade da licitação em decorrência do julgamento realizado pela comissão licitatória adotando critérios com possível formalismo desarrazoado; e 
	9.1.2. sobrepreço decorrente de preços excessivos frente ao mercado;
	9.2. comunicar à Comissão Mista de Planos, Orçamentos Públicos e Fiscalização do Congresso Nacional que os indícios de irregularidades graves do tipo IG-P, apontados no Contrato 084/PGM/2019, relativamente aos serviços de execução de obras e serviços de engenharia de recapeamento asfáltico, drenagem, pavimentação asfáltica, meio fio e sarjeta em vias urbanas do município de Porto Velho/RO, não mais se enquadram no art. 118, § 1º, inciso IV, da Lei 13.898/2019 (LDO) , e que sua classificação foi alterada para IGC (art. 2°, inciso VII, da Resolução TCU 280/2016) , em função da publicação do 1º Termo Aditivo, que suprimiu o valor de R$ 3.338.216,51;
	9.3. com fundamento no art. 9º da Resolução-TCU 315/2020, e com vistas a evitar a ocorrência de falha semelhante, dar ciência ao município de Porto Velho/RO que:
	9.3.1. a adoção de critérios de habilitação com formalismo desarrazoado que promovam a desclassificação indevida de licitantes, observada na Concorrência 001/2019/SML/PVH, não atende ao disposto no inciso I, §1º, do art. 3º da Lei 8.666/1993;
	9.3.2. a utilização de projetos deficientes e desatualizados, como os projetos de sinalização horizontal integrantes do edital da Concorrência 001/2019/SML/PVH, não atende ao disposto no inciso IX do art. 6º, e art. 12, ambos da Lei 8.666/1993;
	9.4. encerrar os presentes autos, nos termos do art. 169, inciso V, do Regimento Interno/TCU.

Relatório de auditoria, no âmbito do Fiscobras 2020, com vistas a fiscalizar as obras de recapeamento asfáltico, drenagem, pavimentação asfáltica, meio fio e sarjeta em vias urbanas do município. Análise das oitivas.

Caixa Econômica Federal; Ministério do Desenvolvimento Regional; Município de Porto Velho/RO.

3. Interessado: Congresso Nacional.

13.1. Ministros presentes: Ana Arraes (Presidente), Walton Alencar Rodrigues, Benjamin Zymler, Augusto Nardes, Aroldo Cedraz (Relator), Raimundo Carreiro, Vital do Rêgo e Jorge Oliveira.
13.2. Ministro-Substituto convocado: Augusto Sherman Cavalcanti.
13.3. Ministros-Substitutos presentes: Marcos Bemquerer Costa, André Luís de Carvalho e Weder de Oliveira.

AROLDO CEDRAZ

Adoto como Relatório a instrução do auditor federal de controle externo responsável pelo exame do processo no âmbito da Secretaria de Fiscalização de Infraestrutura Urbana (peça 91) , cuja proposta de encaminhamento contou com a anuência do escalão dirigente da referida unidade técnica especializada (peças 92/93) 
"INTRODUÇÃO 
1.	Trata-se de instrução para análise de oitiva do Município de Porto Velho/RO e da empresa J.J. Construções Montagens Industriais (11.411.952/0001-14) , prevista na determinação contida no item 9.2 do Acórdão 4054/2020-TCU-Plenário, que tratam da Concorrência 001/2019/SML/PVH e do Contrato 084/PGM/2019, referente aos serviços de execução de obras e serviços de engenharia de recapeamento asfáltico, drenagem, pavimentação asfáltica, meio fio e sarjeta em vias urbanas do Município, fiscalizados no âmbito do Fiscobras 2020. 
2.	A determinação em questão advém de irregularidade classificada como grave com recomendação de paralisação (IGP) , por restrição à competitividade em decorrência do julgamento realizado pela comissão licitatória adotando critérios com possível formalismo desarrazoado para promover a desclassificação das quatro propostas de menores preços, dentre as seis apresentadas pelas empresas licitantes no âmbito da Concorrência 001/2019/SML/PVH.
3.	Em virtude disso, houve contratação de proposta menos vantajosa para a Administração, gerando possível prejuízo ao erário de até o montante de R$ 3.338.216,51; e de sobrepreço identificado na planilha orçamentária do Contrato 084/PGM/2019, decorrente de preços excessivos frente ao mercado, no valor de R$ 1.430.803,21.
4.	Destarte, este processo possui a finalidade de propor a reavaliação da recomendação de paralisação, caso seja verificado que o Município de Porto Velho adotou as medidas corretivas previstas no item 9.1.1 do Acórdão 4054/2020-TCU-Plenário: repactuação do Contrato 084/PGM/2019, de modo a reduzir o seu valor total em R$ 3.338.216,51, para elidir o dano ao erário em função da desclassificação irregular de empresas licitantes; e do sobrepreço apurado pela existência de itens acima dos referenciais de mercado, no valor de R$ 1.430.803,21.
5.	Num contexto do dever legal exposto no §1º do art. 121 da Lei 13.898, de 11/9/2019 (LDO 2020) , de enviar ao Congresso Nacional informações sobre outras obras ou serviços nos quais tenham sido constatados indícios de irregularidades graves em outros procedimentos fiscalizatórios, a presente instrução visa subsidiar o processo autuado neste Tribunal para esse fim, o TC Processo 022.713/2020-4, com base no inciso III e no §1º do art. 31 da Resolução - TCU 280/2016, no âmbito do Fiscobras 2020.
HISTÓRICO 
6.	O Relatório de Fiscalização 130/2020 descreveu três achados de auditoria, relativos às questões de auditoria relacionadas à regularidade do processo licitatório, à compatibilidade de preços dos serviços no orçamento com os de mercado, e à adequação dos projetos. 
7.	O achado III.1 apontou a restrição à competitividade no processo licitatório da Concorrência 001/2019/SML/PVH, cuja fase de julgamento das propostas evidenciou a desclassificação das 4 propostas de menores preços das 6 apresentadas, com base em critérios excessivamente formais e contrários aos julgados deste Tribunal, restringindo a competitividade do certame que resultou em uma contratação menos vantajosa com a possível perda de desconto de até R$ 3,3 milhões. Em decorrência de sua materialidade e de sua potencialidade de ocasionar danos ao erário e de ensejar nulidade do procedimento licitatório e do contrato dele decorrente, a equipe de auditoria classificou o achado como proposta de irregularidade grave com recomendação de paralisação (pIGP) .
8.	Por sua vez, o achado III.2 indicou a ocorrência de sobrepreço apurado na análise orçamentária global do contrato 084/PGM/2019, calculado pelo Método da Limitação do Preço Global, alcançando o valor de R$ 1.430.803,21, proveniente principalmente dos serviços de "construção e aplicação de CBUQ" e da metodologia de transporte do insumo RR-2C. O montante corresponde a 3,94% do valor contratual, com base em uma amostra representativa de 96,82% do contrato. Dada a inter-relação entre os dois primeiros achados, tendo em vista que o aumento no desconto concedido naturalmente sanearia a incidência de eventual sobrepreço no valor global do contrato, o achado III.2 também foi classificado pela equipe como proposta de irregularidade grave com recomendação de paralisação (pIGP) .
9.	Já o achado III.3 decorreu da constatação de que a sinalização horizontal do projeto básico utilizado no âmbito da Concorrência 001/2019/SML/PVH estava deficiente e desatualizado, levando em conta as demandas da Secretaria Municipal de Trânsito daquela municipalidade para que fossem realizadas alterações em sua concepção original em atendimento aos padrões e às legislações vigentes. Desse modo, foi classificado como Falhas e Irregularidades (F/I) , com proposta de ciência ao ente municipal.
10.	Por conter pIGP, o relatório foi enviado para manifestação preliminar do gestor. A Prefeitura de Porto Velho se manifestou por meio de documentação juntada a este processo (peças 45 a 48, e 52) . Essa documentação foi analisada pelo coordenador da equipe de auditoria em instrução de exame de manifestação preliminar, de 25/11/2020 (peça 55) .
11.	A instrução concluiu que a Prefeitura não apresentou novos elementos, e manteve o entendimento de que as irregularidades apuradas no âmbito da Fiscalização nº 130/20202 não foram elididas. Assim, o Voto do Ministro Relator Aroldo Cedraz manifestou integral concordância com a análise da unidade técnica. Dessa forma, o Acórdão 4054/2020-TCU-Plenário determinou:
9.1. comunicar à Comissão Mista de Planos, Orçamentos Públicos e Fiscalização do Congresso Nacional, em cumprimento ao art. 122, caput, da Lei 13.898/2019 (LDO 2020) , que foram detectados indícios de irregularidades graves do tipo IGP (inciso IV do § 1º do art. 118 da LDO 2020) no Contrato 084/PGM/2019, no Município de Porto Velho/RO, relativamente aos serviços de execução de obras e serviços de engenharia de recapeamento asfáltico, drenagem, pavimentação asfáltica, meio fio e sarjeta em vias urbanas do Município, tendo sido estimado potencial dano ao erário de R$ 3.338.216,51, devido à restrição à competitividade da licitação, e de R$ 1.430.803,21, referentes a sobrepreço por preços excessivos frente ao mercado (ambos valores na data-base abril/2020) , e que o Tribunal reavaliará a recomendação de paralisação caso o município de Porto Velho/RO adote as seguintes medidas corretivas: 
9.1.1. repactuação do Contrato 084/PGM/2019, entre a Prefeitura Municipal de Porto Velho/RO e a empresa J.J. Construções Montagens Industriais (11.411.952/0001-14) , de modo a reduzir o seu valor total em R$ 3.338.216,51, para elidir o dano ao erário em função da desclassificação irregular de empresas licitantes, a qual resultou na contratação de proposta menos vantajosa para a administração; e do sobrepreço apurado pela existência de itens acima dos referenciais de mercado, no valor de R$ 1.430.803,21 (valores na data-base abril/2020) ; 
9.2. promover a oitiva do Município de Porto Velho/RO e da empresa J.J. Construções Montagens Industriais (11.411.952/0001-14) , para que, no prazo de quinze dias, se manifestem acerca dos seguintes indícios de irregularidade: 
9.2.1. restrição à competitividade em decorrência do julgamento realizado pela comissão licitatória adotando critérios com possível formalismo desarrazoado para promover a desclassificação das quatro propostas de menores preços, dentre as seis apresentadas pelas empresas licitantes no âmbito da Concorrência 001/2019/SML/PVH, resultando na contratação de proposta menos vantajosa para a Administração, gerando possível prejuízo ao erário de até o montante de R$ 3.338.216,51 (item III.1 do Relatório de Fiscalização nº 130/2020) ;
9.2.2. sobrepreço identificado na planilha orçamentária do Contrato 084/PGM/2019, decorrente de preços excessivos frente ao mercado, no valor de R$ 1.430.803,21 (item III.2 do Relatório de Fiscalização nº 130/2020) ;
		(...) (Grifamos) 
12.	Assim, esta instrução procederá à análise das manifestações da Prefeitura (peças 66 a 82) e da empresa J.J. Construções Montagens Industriais (peças 84 a 88) .
EXAME TÉCNICO 
13.	A Prefeitura de Porto Velho/RO encaminhou ofícios, manifestações e pareceres detalhando os procedimentos adotados. De pronto, em consonância com o disposto no item 9.1.1 do Acórdão 4054/2020-TCU-Plenário, observa-se o encaminhamento do 1º Termo Aditivo ao Contrato 084/PGM/2019, de 7/1/2021, que suprime o valor de R$ 3.338.216,51, reduzindo o valor total para R$ 32.957.262,27. Além disso, a Prefeitura também encaminhou cópia do Diário Oficial, de 3/2/2021, com extrato do Termo Aditivo (peças 68 e 79) .
14.	Conforme redação do item 9.1.1 do Acórdão 4054/2020-TCU-Plenário, depreende-se que a supressão de R$ 3.338.216,51 elide o potencial dano ao erário em função da contratação de proposta menos vantajosa para a administração e por conseguinte também o dano referente ao sobrepreço apurado pela existência de itens acima dos referenciais de mercado, no valor de R$ 1.430.803,21, uma vez que este já estaria contido naquele sobrepreço.
15.	Além disso, a Prefeitura encaminhou o Parecer 001/GAB/PGM/2021, em que informa que está fazendo glosas quanto aos itens apontados com sobrepreço no Relatório de Fiscalização 130/2020 (peça 75, p. 4 e 5) , e que reteve alguns pagamentos enquanto o Termo Aditivo não era publicado: 
Além da adequação do valor contratual na conformidade do que consta Relatório de Fiscalização nº 130/2020, esta Procuradoria Geral observou que ainda há a necessidade de se promover adequação dos valores relativos às incongruências detectadas por ocasião da execução do contrato que, inclusive, já foram objeto de glosa por parte da Administração, quais sejam:
a) Transporte material betuminoso RR-2C, diferença entre a proposta apresentada partindo de Araucária/PR-Porto Velho/RO, e efetivamente utilizada pela empresa contratada, partindo de Manaus/AM-Porto Velho/RO;
b) Valor unitário do serviço de construção de pavimento com aplicação de concreto betuminoso usinado a quente (CBUQ) , camada de rolamento com espessura de 5cm (cinco centímetros) - exclusive transporte, af_03/2017.
Em relação ao item "a", o valor originalmente contratado foi de R$ 1.250,88, sendo que de acordo com o que consta no Relatório de Fiscalização nº 130/2020, há uma diferença da planilha apresentada pela empresa e a efetivamente utilizada, uma vez que, o valor a ser pago deveria ser o equivalente ao transporte de Manaus/AM para Porto Velho/RO. 
Com efeito, a Administração já adotou providências necessárias quanto às glosas dos valores até então pagos pelo Município de Porto Velho, com a aplicação do valor tendo por base o trajeto de Manaus/Porto Velho (comprovado através das notas fiscais apresentadas pela empresa) , deste modo, recomenda-se manter tal conduta para posteriores pagamentos. 
Em relação ao item "b", observou-se durante à execução do contrato, por meio do Relatório Técnico nº 130/2020, que o preço unitário da composição (construção de pavimento com aplicação de concreto betuminoso usinado a quente (CBUQ) , camada de rolamento com espessura de 5cm, - exclusive transporte, af_03/2017, estava em desconformidade, o que resultou na alteração desse item, passando de R$ 139,19 para R$ 93,80, fato este que, tal como o item anterior o Município de Porto Velho tem efetivado glosas. Por tais razões recomendo que, nos futuros pagamentos a mesma conduta deve ser mantida. 
Deste modo, esta Procuradoria Geral recomenda que o contrato seja adequado para fins de contemplar as reais nuances, ou seja, com a redução no valor contratual de R$ 3.338.216,51 (...) . Por sua vez, deverá ser mantida as glosas definidas nos itens "a" e "b". (Grifamos) 
16.	 O Ofício 2223/GAB/SEMISB, de 9/12/2020 informa acerca da glosa do valor de R$ 74.084,56 e da retenção do valor de R$ 478.933,01 até a repactuação contratual (peça 76, p. 1-5) :
 (...) o pagamento da 8º (oitava) medição, teve suprimido valores correspondentes aos itens pagos nas medições anteriores, incluindo esta, conforme planilha em anexo, perfazendo o total: 
1) R$ 478.933,01 "CONSTRUÇÃO DE PAVIMENTO COM APLICAÇÃO DE CONCRETO BETUMINOSO USINADO A QUENTE (CBUQ) , CAMADA DE ROLAMENTO COM ESPESSURA DE 5,0 CM - EXCLUSIVE TRANSPORTE. AF_03/2017 
2) R$ 74.084,56 "TRANSPORTE DE MATERIAL BETUMINOSO - EMULSÃO ASFALTICA - RR-2C". 
Como precaução, considerando o Parecer confeccionado pelo Engenheiro Jarbas Carvalho, mesmo sem definição ainda por parte da Procuradoria Geral do Município, esta Secretaria procedeu com a retenção do valor de R$ 478.933,01, referente ao item "CONSTRUÇÃO DE PAVIMENTO COM APLICAÇÃO DE CONCRETO BETUMINOSO USUNADO A QUENTE (CBUQ) , CAMADA DE ROLAMENTO COM ESPESSURA DE 5,0 CM - EXCLUSIVE TRANSPORTE. AF_03/2017". 
 (...) 
17. O Memorando n. 30/DIFOR/SUOP/SEMISB detalhou a glosa e a retenção temporária do valor de R$ 478.933,01 (peça 76, p. 6-7) :
Informamos que até a presente data foram emitidos 8 relatórios de medição, sendo que nesta 8ª Medição com valor final de R$ 2.190.661,67 atendemos às recomendações do TCU quanto ao reequilíbrio financeiro do item "TRANSPORTE DE MATERIAL BETUMINOSO - EMULSÃO ASFALTICA - RR-2C (Araucária-PR/ PORTO VELHO-RO- 3.031,00km) ", que baseado em todas as medições realizadas até então resultou no valor a ser glosado de R$ 74.084,34. Ressaltamos que nas próximas medições a fiscalização continuará com o reequilíbrio financeiro referente a tal item. 
Ainda nesta medição, a fiscalização optou por fazer a retenção de R$ 478.933,01 referente à inconsistências apontados pelo Relatório do TCU quanto aos coeficientes da composição referente ao item da planilha orçamentária "Construção de pavimento com aplicação de concreto betuminoso usinado a quente (CBUQ) , camada de rolamento com espessura de 5,0 cm - EXCLUSIVE TRANSPORTE. AF03/2017", aonde a aplicação errada dos coeficientes gerou um valor maior por preço unitário do que o que seria o correto (...) . Assim, (...) optamos por reter os valores até posicionamento da Procuradoria Geral do Município quanto a uma possível repactuação contratual e com as devidas correções na planilha orçamentária. (grifamos) 
18.	 Além disso, a empresa J.J. Construções Montagens Industriais também se manifestou, registrando concordância com a repactuação do contrato (peça 84, p.2-3) . Quanto ao achado de restrição de competitividade, registra que as decisões sobre desclassificações de licitantes são de competência exclusiva da Administração Pública, e cita que uma das licitantes desclassificadas teve Mandado de Segurança denegado pelo Poder Judiciário (peça 84, p. 3-7) . Esta questão já foi abordada no Relatório de Fiscalização 130/2020, e não traz novos elementos aos autos.
19.	 Ainda, manifestou-se quanto ao achado de sobrepreço, registrando o que segue (peça 4, p.10-12) :
Conforme se constata, a Administração Pública Municipal adotou a Cotação de referência o transporte rodoviário da cidade de Araucária / PR, considerando que há época não existia junto a ANP de preço para Unidade Federação do Amazonas, tendo a manifestante JJ CONSTRUÇÕES apresentado sua proposta de acordo com a referência apresentada no certame.
Todavia, após a assinatura do contrato, verificou-se que a mesma empresa que fornece o CAP 50/70 também comercializa insumo RR 2C. A decisão de comprar o RR 2 C junto a empresa de Manaus/AM (CBAA) ocorreu devido a agilidade da entrega do produto na Obra, viabilizando o desenvolvimento da obra, sem possibilidade de atraso na entrega dos produtos, o que ocorreu tão somente após o encerramento do processo licitatório e assinatura do respectivo contrato.
Destaca-se que inexistiu má-fé na conduta da empresa manifestante, inclusive não existe no ordenamento jurídico qualquer vedação à compra de materiais em outra localidade, especialmente por ter sido o preço orçado dentro do Território Nacional (Araucária / PR) . (...) 
Considerando que após a assinatura do Contrato, por iniciativa própria, a manifestante verificou ser mais eficiente a aquisição do RR 2 C junto a empresa de Manaus/AM (CBAA) , visto a agilidade da entrega do produto, viabilizando o desenvolvimento da obra, sem possibilidade de atraso, concorda livremente em realizar a repactuação do contrato (...) .
Por fim, caso seja constatado o suposto sobrepreço, informa que não se opõe a repactuação do contrato, tanto é que já assinou o devido aditivo em comum acordo com o MUNICÍPIO DE PORTO VELHO, de modo a reduzir o seu valor total em R$ 3.338.216,51, valor que já engloba o alegado sobrepreço, suprindo, portanto, eventuais irregularidades, seja em relação ao alegado prejuízo ao erário e ao sobrepreço. (grifos originais mantidos) 
20.	 Dessa forma, conclui-se que a Prefeitura de Porto Velho/RO atendeu à condicionante contida no item 9.1.1 do Acórdão 4054/2020-TCU-Plenário, repactuando o Contrato 084/PGM/2019 por meio da redução dos preços contratuais em um total de R$ 3.338.216,51. Além disso, a Prefeitura informou que procedeu a glosas e retenções de valores apontados pelo Relatório de Fiscalização 130/2020. 
21.	 Conforme previsto no parágrafo 26 da instrução de análise de manifestação preliminar (peça 55) , após a análise das oitivas pertinentes, deve-se avaliar a proposta de realização das audiências dos responsáveis citados na matriz de responsabilização do Relatório de Fiscalização 130/2020 (peça 39) .
22.	 A Prefeitura de Porto Velho/RO encaminhou manifestação técnica de um dos responsáveis apontados no Relatório de Fiscalização, Sr. Jarbas Carvalho dos Santos, Assessor Técnico de Engenharia (peça 74) . Quanto ao achado III.1, relativo à adoção de critérios com possível formalismo desarrazoado para promover a desclassificação das quatro propostas de menores propostas de preços, o técnico não trouxe novos elementos além daqueles já debatidos na instrução de análise de manifestação preliminar. 
23.	 Já quanto ao achado III.2, relativo a sobrepreço, o técnico admite erro na planilha orçamentária (peça 74, p.1 e 13-17) . Esta análise também embasou o Ofício n. 2223/GAB/SEMISB, que informa sobre as glosas e retenções discutidas anteriormente (peça 7, p.1 e 6) .
24.	 Dessa forma, considerando-se que a Prefeitura atendeu à condicionante do Acórdão 4054/2020-TCU-Plenário, que tomou ações preventivas como glosas e retenções até a repactuação contratual, e que está desconstituída a potencialidade do contrato ocasionar prejuízos ao erário, não se vislumbra necessária a proposta de audiência dos agentes públicos apontados na matriz de responsabilização do Relatório de Fiscalização 130/2020. 
25.	 Contudo, será proposto, com fundamento no art. 7º da Resolução TCU 265/2014, e com vistas a evitar a ocorrência de falha semelhante, dar ciência à Prefeitura Municipal de Porto Velho/RO que a adoção de critérios com formalismo desarrazoado que promovam a desclassificação de licitantes restringe a competitividade do certame, resultando em possível contratação de proposta menos vantajosa para a Administração, gerando prejuízo ao erário, em desconformidade com o disposto no inciso I, §1º do art. 3º da Lei 8.666/93.
26.	 Ademais, no caso concreto, por se tratar de empreendimento de relevante apelo social, mostra-se particularmente importante sopesar o disposto no art. 20 do Decreto-Lei 4.657/1942 (Lei de Introdução às normas do Direito Brasileiro - LINDB) , incluído pela Lei 13.655/2018 e regulamentado pelo Decreto 9.830/2019, mandamento esse que impõe a consideração dos efeitos práticos da decisão. 
27.	 No mesmo sentido, cita-se o §4º do art. 119 da LDO 2019 (Lei 13.707/2018) , pela necessidade de ponderação acerca de potenciais prejuízos econômicos e sociais advindos da paralisação do empreendimento. Constata-se que as obras se dão justamente em área sensível socialmente, e o desenvolvimento da infraestrutura local se reveste de importância socioeconômica indiscutível para a população, por, dentre outros motivos, propiciar um melhor escoamento de produtos locais a outros centros, melhorar as condições de trafegabilidade e, consequentemente, a qualidade de vida da população, bem como promover a integração entre os centros e as periferias.
28.	 Assim, sugere-se a retirada da classificação de IGP para obra, uma vez que a Prefeitura publicou o 1º Termo Aditivo. Por restar desconstituída a potencialidade do referido contrato ocasionar prejuízos ao erário, será proposta a reclassificação dos achados para indícios de irregularidade grave que não prejudiquem a continuidade (IGC) , nos termos do art. 2º, inciso VI, da Resolução - TCU 280/2016, com a devida informação ao Congresso Nacional.
29.	 Por fim, no que se refere ao achado III.3, conforme a instrução de análise de manifestação preliminar (peça 55) , parágrafo 27, será proposto, com fundamento no art. 7º da Resolução TCU 265/2014 e com vistas a evitar a ocorrência de falha semelhante, dar ciência à Prefeitura Municipal Porto Velho/RO que os projetos de sinalização horizontal, integrantes do projeto básico licitado objeto do Contrato 084/PGM/2019, apresentaram-se deficientes e desatualizados, deixando-se de observar o disposto no inciso IX do art. 6º da Lei nº 8.666/93 e ainda não atendendo aos requisitos elencados no art. 12 da Lei nº 8.666/93.
CONCLUSÃO 
30.	 O Acórdão 4054/2020-TCU-Plenário comunicou à Comissão Mista de Planos, Orçamentos Públicos e Fiscalização do Congresso Nacional que foram detectados indícios de irregularidades graves do tipo IGP (inciso IV do § 1º do art. 118 da LDO 2020) no Contrato 084/PGM/2019, no Município de Porto Velho/RO, tendo sido estimado potencial dano ao erário de R$ 3.338.216,51, devido à restrição à competitividade da licitação, e de R$ 1.430.803,21, referentes a sobrepreço por preços excessivos frente ao mercado (ambos valores na data-base abril/2020) , e que o Tribunal reavaliaria a recomendação de paralisação caso o município de Porto Velho/RO realizasse a repactuação do Contrato 084/PGM/2019, de modo a reduzir o seu valor total em R$ 3.338.216,51, para elidir o dano ao erário em função da desclassificação irregular de empresas licitantes.
31.	A Prefeitura de Porto Velho encaminhou cópia do 1º Termo Aditivo ao Contrato 084/PGM/2019, que suprimiu o valor de R$ 3.338.216,51, além de informar glosa no valor de R$ 74.084,56 referentes a valores já medidos, além de retenção temporária de R$ 478.933,01, durante o período em que se aguardava a repactuação contratual.
32.	A empresa J.J. Construções Montagens Industriais manifestou-se, registrando concordância com a repactuação contratual. 
33.	Assim, por restar desconstituída a potencialidade do referido contrato ocasionar prejuízos ao erário, será proposta a reclassificação dos achados para IGC, com a devida informação ao Congresso Nacional.
34.	Além disso, considerando-se que a Prefeitura atendeu à condicionante do Acórdão 4054/2020-TCU-Plenário, e que tomou ações preventivas como glosas e retenções até a repactuação contratual, não será proposta audiência dos agentes públicos apontados na matriz de responsabilização do Relatório de Fiscalização 130/2020. 
35.	Contudo, será proposto, com fundamento no art. 9º da Resolução TCU 315/2020, e com vistas a evitar a ocorrência de falha semelhante, dar ciência à Prefeitura Municipal de Porto Velho/RO que a adoção de critérios com formalismo desarrazoado que promovam a desclassificação de licitantes restringe a competitividade do certame, resultando em possível contratação de proposta menos vantajosa para a Administração, gerando prejuízo ao erário, em desconformidade com o disposto no inciso I, §1º do art. 3º da Lei 8.666/93.
36.	Por fim, no que se refere ao achado III.3, será proposto, com fundamento art. 9º da Resolução TCU 315/2020 e com vistas a evitar a ocorrência de falha semelhante, dar ciência à Prefeitura Municipal Porto Velho/RO que os projetos de sinalização horizontal, integrantes do projeto básico licitado objeto do Contrato 084/PGM/2019, apresentaram-se deficientes e desatualizados, deixando-se de observar o disposto no inciso IX do art. 6º da Lei nº 8.666/93 e ainda não atendendo aos requisitos elencados no art. 12 da Lei nº 8.666/93.
PROPOSTA DE ENCAMINHAMENTO 
37.	Ante todo o exposto, e com fundamento no caput do art. 157 do Regimento Interno do TCU, submetem-se os autos à consideração superior propondo seja adotada a seguinte medida:
a) autorizar o Serviço de Informação de Fiscalização de Obras Públicas (Siob) a reclassificar de IG-P para IGC os seguintes achados de auditoria identificados no Contrato 084/PGM/2019 (Fiscalis 130/2020) : (i) restrição à competitividade da licitação decorrência do julgamento realizado pela comissão licitatória adotando critérios com possível formalismo desarrazoado; e (ii) sobrepreço decorrente de preços excessivos frente ao mercado;
b) comunicar à Comissão Mista de Planos, Orçamentos Públicos e Fiscalização do Congresso Nacional que os indícios de irregularidades graves do tipo IG-P, apontados no Contrato 084/PGM/2019, relativamente aos serviços de execução de obras e serviços de engenharia de recapeamento asfáltico, drenagem, pavimentação asfáltica, meio fio e sarjeta em vias urbanas do Município de Porto Velho/RO, não mais se enquadram no art. 118, § 1º, inciso IV, da Lei 13.898- LDO/2019, tendo sua classificação sido alterada para IGC (art. 2°, inciso VII, da Resolução-TCU 280/2016) , em função da publicação do 1º Termo Aditivo, que suprimiu o valor de R$ 3.338.216,51;
c) com fundamento no art. 9º da Resolução TCU 315/2020, e com vistas a evitar a ocorrência de falha semelhante, dar ciência à Prefeitura Municipal de Porto Velho/RO que a adoção de critérios de habilitação com formalismo desarrazoado que promovam a desclassificação indevida de licitantes, observada na Concorrência 001/2019/SML/PVH, ofende o disposto no inciso I, §1º do art. 3º da Lei 8.666/93.
d) com fundamento no art. 9º da Resolução TCU 315/2020 e com vistas a evitar a ocorrência de falha semelhante, dar ciência à Prefeitura Municipal de Porto Velho/RO que a utilização de projetos deficientes e desatualizados, como os projetos de sinalização horizontal integrantes do edital da Concorrência 001/2019/SML/PVH, ofende o disposto no inciso IX do art. 6º e art. 12 da Lei nº 8.666/93.
d) encerrar os presentes autos, nos termos do art. 169, inc. V do RI/TCU."
É o Relatório.

Joao Diego Raphael Cursino Bomfim (3.669/OAB-RO), representando Hildon de Lima Chaves; Murilo Muraro Fracari (22.934/OAB-DF) e outros, representando Caixa Econômica Federal.

Não atuou.

RELATÓRIO DE AUDITORIA. Obras de Recapeamento Asfáltico, Drenagem, Pavimentação Asfáltica, Meio Fio e Sarjeta EM Porto Velho/RO. ACHADOS DE AUDITORIA. Restrição à competitividade. Sobrepreço. Irregularides graves com recomendação de paralisação. oitivas. apresentação de justificativas e de providências pelo jurisdicionado. repactuação do contrato. glosa e retenção de valores. reclassificação dos indícios de irregularidades graves para recomendação de continuidade (IGP para IGC). Comunicação À COMISSÃO MISTA DE planos, ORÇAMENTOs públicos e fiscalização do congresso nacional. ciência.

RELATÓRIO DE AUDITORIA (RA)

Secretaria de Fiscalização de Infraestrutura Urbana.

Trata-se do Relatório de Auditoria realizada nas Concorrências Públicas 001, 002 e 005/2019/SML/PVH, tendo como objeto a contratação de empresas especializadas para execução de obras e serviços de engenharia para recapeamento asfáltico, drenagem, pavimentação asfáltica, meio fio e sarjeta em vias urbanas do município de Porto Velho/RO.
2.	Como visto no relatório precedente, na presente fase processual foram analisadas as manifestações do município, bem assim da empresa J.J. Construções Montagens Industriais, em atendimento ao disposto no Acórdão 4054/2020-TCU-Plenário, transcrito a seguir, por meio do qual esta Corte de Contas, dentre outras medidas, endereçou comunicação à instância competente do Congresso Nacional acerca dos indícios de irregularidades graves com recomendação de paralisação, relativamente às obras objeto do Contrato 084/PGM/2019.
"9.1. comunicar à Comissão Mista de Planos, Orçamentos Públicos e Fiscalização do Congresso Nacional, em cumprimento ao art. 122, caput, da Lei 13.898/2019 (LDO 2020) , que foram detectados indícios de irregularidades graves do tipo IGP (inciso IV do § 1º do art. 118 da LDO 2020) no Contrato 084/PGM/2019, no Município de Porto Velho/RO, relativamente aos serviços de execução de obras e serviços de engenharia de recapeamento asfáltico, drenagem, pavimentação asfáltica, meio fio e sarjeta em vias urbanas do Município, tendo sido estimado potencial dano ao erário de R$ 3.338.216,51, devido à restrição à competitividade da licitação, e de R$ 1.430.803,21, referentes a sobrepreço por preços excessivos frente ao mercado (ambos valores na data-base abril/2020) , e que o Tribunal reavaliará a recomendação de paralisação caso o município de Porto Velho/RO adote as seguintes medidas corretivas: 
9.1.1. repactuação do Contrato 084/PGM/2019, entre a Prefeitura Municipal de Porto Velho/RO e a empresa J.J. Construções Montagens Industriais (11.411.952/0001-14) , de modo a reduzir o seu valor total em R$ 3.338.216,51, para elidir o dano ao erário em função da desclassificação irregular de empresas licitantes, a qual resultou na contratação de proposta menos vantajosa para a administração; e do sobrepreço apurado pela existência de itens acima dos referenciais de mercado, no valor de R$ 1.430.803,21 (valores na data-base abril/2020) ; 
9.2. promover a oitiva do Município de Porto Velho/RO e da empresa J.J. Construções Montagens Industriais (11.411.952/0001-14) , para que, no prazo de quinze dias, se manifestem acerca dos seguintes indícios de irregularidade: 
9.2.1. restrição à competitividade em decorrência do julgamento realizado pela comissão licitatória adotando critérios com possível formalismo desarrazoado para promover a desclassificação das quatro propostas de menores preços, dentre as seis apresentadas pelas empresas licitantes no âmbito da Concorrência 001/2019/SML/PVH, resultando na contratação de proposta menos vantajosa para a Administração, gerando possível prejuízo ao erário de até o montante de R$ 3.338.216,51 (item III.1 do Relatório de Fiscalização nº 130/2020) ;
9.2.2. sobrepreço identificado na planilha orçamentária do Contrato 084/PGM/2019, decorrente de preços excessivos frente ao mercado, no valor de R$ 1.430.803,21 (item III.2 do Relatório de Fiscalização nº 130/2020) ; 
9.3. informar ao Município de Porto Velho/RO que, na hipótese de as alegações apresentadas não elidirem a proposta de IGP, o Tribunal poderá reclassificar o achado para IGR se houver autorização do contratado para retenção de valores a serem pagos ou apresentação de garantias suficientes para prevenir o possível dano ao erário de R$ 3.338.216,51, (valor que engloba o sobrepreço R$ 1.430.803,21) , até a decisão de mérito sobre o indício relatado, nos termos da Lei de Diretrizes Orçamentárias (LDO) vigente; 
9.4. facultar ao Município de Porto Velho/RO e à empresa J.J. Construções Montagens Industriais (CNPJ 11.411.952/0001-14) , nos termos do art. 14, caput, da Resolução TCU 315/2020, se manifestarem sobre a possibilidade de o Tribunal vir a determinar a repactuação do contrato ou a sua anulação, notadamente quanto às consequências práticas da implementação dessas medidas e quanto a eventuais alternativas que possam ser adotadas para solução dos apontamentos do relatório de auditoria."
3.	Em resumo, a unidade técnica informa que o município de Porto Velho/RO encaminhou documentação comprobatória acerca do 1º Termo Aditivo ao mencionado Contrato, no qual foi suprimido o montante de R$ 3.338.216,51, elidindo "o potencial dano ao erário em função da contratação de proposta menos vantajosa para a administração e por conseguinte também o dano referente ao sobrepreço apurado pela existência de itens acima dos referenciais de mercado, no valor de R$ 1.430.803,21, uma vez que este já estaria contido naquele sobrepreço".
4.	Ademais, restou esclarecido que o município está promovendo glosas quanto aos itens apontados com sobrepreço no Relatório de Fiscalização 130/2020, bem como que reteve pagamentos temporariamente enquanto não publicado o referido termo aditivo.
5.	Quanto à manifestação da empresa J.J Construções Montagens Industriais, relativamente ao achado de auditoria consistente na restrição à competitividade, a unidade técnica especializada destacou que não foram acrescidos novos elementos aos autos.
6.	Por fim, sobre a aventada proposta de audiência dos agentes públicos apontados na matriz de responsabilização da ação de controle, a SeinfraUrbana considerou desnecessária a sua promoção, eis que foi atendido, pela municipalidade, o condicionante do Acórdão 4054/2020-TCU-Plenário, com ações preventivas (glosas e retenções até a repactuação contratual) , restando desconstituída a potencialidade de o contrato ocasionar prejuízos ao erário. 
7.	Nesse ponto, verifico que a unidade instrutiva analisou, com bastante propriedade, todos os documentos e argumentos apresentados, esgotando a análise da matéria e tornando desnecessária a adução de considerações adicionais.
8.	Sendo assim, acolho como razões de decidir o exame empreendido pela SeinfraUrbana, incorporando-o como minhas próprias razões de decidir, e entendo pertinente, em sua integralidade, a proposta de encaminhamento apresentada.
	Ante o exposto, VOTO porque o Tribunal adote a minuta de Acórdão que ora submeto à apreciação deste Colegiado.
TCU, Sala das Sessões Ministro Luciano Brandão Alves de Souza, em 5 de maio de 2021.
AROLDO CEDRAZ 
Relator